【裁判字號】    91,上,951
【裁判日期】    920218
【裁判案由】    分割共有物
【裁判全文】
臺灣高等法院民事判決  九十一年度上字第九五一號
    上  訴  人  乙 ○ ○
    上  訴  人  己 ○ ○
    上  訴  人  丁○○○
    兼右 三 人
    訴訟代理人  丙 ○ ○
    共同 訴 訟
    代  理  人  乙 ○ ○
    被上 訴 人  甲 ○ ○
    被上 訴 人  戊 ○ ○
    共同 訴 訟
    代  理  人  吳 盛 助
右當事人間分割共有物事件，上訴人對於中華民國九十一年八月二日臺灣桃園地方法
院八十九年度訴字第一七四一號第一審判決提起上訴，本院判決如左：
    主    文
上訴駁回。
第二審訴訟費用由上訴人乙○○、丙○○負擔三分之二，上訴人己○○、丁○○○各
負擔六分之一。
    事實及理由
一、被上訴人起訴主張：坐落桃園縣八德市○○段二四二地號土地（下稱系爭土地）
    為兩造共有，被上訴人戊○○應有部分二十七分之三、被上訴人甲○○應有部分
    二十七分之十一、上訴人己○○、丁○○○應有部分各為二十七分之二、上訴人
    乙○○、丙○○應有部分各為六分之一。系爭土地依物之使用目的，並無不能分
    割之情形，惟協議分割不成，爰請求依原判決附圖一所示分割方法分割等語。並
    聲明：(一)上訴駁回。(二)第二審訴訟費用由上訴人負擔。
    上訴人則以：同意分割系爭土地，但不同意被上訴人主張之分割方案，應依原判
    決附圖二所示方案分割，上訴人願放棄現耕作區，但被上訴人應負清除新分割方
    案上土地雜草、廢土之責，整地至堪為耕作。系爭土地係上訴人等父祖輩即耕作
    迄今，原分成三部分分耕管理。被上訴人於民國八十八年一月、同年十一月購得
    其所有部分，從未耕作任其荒蕪，今要求上訴人放棄父祖輩數十年辛勤耕耘經營
    改良土地，違反原耕作人優先管理之權益。且被上訴人提出分割方案，將土地分
    割成長條狀，不利農業機械耕作，造成土地資源浪費，影響農業發展與生產成本
    至鉅。與系爭土地相鄰之同段二二六之二、二二八、二三三之一、二三三號土地
    ，皆為上訴人乙○○、丙○○所有。並聲明：(一)原判決上訴人敗訴部分廢棄。(二)
    請判命兩造共有坐落桃園縣八德市○○段二四二地號土地，應分割如九十一年八
    月二十八日上訴狀附圖所示。(三)第一、二審訴訟費用由被上訴人負擔。（本件被
    上訴人請求分割共有物，並請求依土地登記規則第八十六條規定，得單獨持確定
    判決申請分割登記，上訴人應協同被上訴人辦理分割登記。原審法院為准許分割
    ，就上訴人應協同被上訴人辦理分割登記部分，為被上訴人敗訴之判決，被上訴
    人就該部分未聲明不服，已告確定。）
二、被上訴人主張之事實業據提出土地登記謄本二件、地籍圖謄本一件為證。查系爭
    土地地目登記為「田」，有前揭土地登記謄本可憑。按「每宗耕地分割後每人所
    有面積未達○‧二五公頃者，不得分割。但有下列情形之一者，不在此限︰四、
    本條例中華民國八十九年一月四日修正施行前之共有耕地，得分割為單獨所有。
    」農業發展條例第十六條第四款定有明文。依此規定得請求分割之農地，當不因
    共有人將土地應有部分轉讓他人，致該受讓人或其他土地共有人因此喪失請求原
    物分割權利。查上訴人己○○、丁○○○二人，係於民國五十一年三月廿五日；
    乙○○、丙○○二人則於民國七十五年八月一日分別因繼承取得系爭土地應有部
    分。而被上訴人甲○○係於八十八年十一月廿二日以買賣為原因取得系爭土地應
    有部分廿七分之十一，戊○○係於民國八十七年一月七日因買賣，取得系爭土地
    應有部分廿七分之一、嗣又於八十九年十二月四日以拍賣為原因，取得系爭土地
    應有部分二十七分之二。即系爭土地之共有人除戊○○以拍賣原因取得之二十七
    分之二外，其餘取得所有權時間，均在農業發展條例八十九年一月四日修正之前
    ，就被上訴人戊○○以拍賣為原因取得系爭土地應有部分二十七分之二部分，其
    前手吳金陵本得主張分割，當不因轉讓於被上訴人戊○○，遂謂系爭土地應受農
    業發展條例第十六條限制不得分割。依該條例第十六條第四款規定，當不受農地
    禁止分割之限制。系爭土地地目登記為「田」，足徵從來使用目的為耕作使用，
    為兩造所不爭，亦無因物之使用目的不能分割情事，兩造就如何分割系爭土地不
    能達成協議，被上訴人請求裁判分割系爭土地，洵屬有據，應予准許。
三、按分割共有物固不受分管契約之拘束，惟儘量依各共有人使用現狀定分割方法，
    以維持現狀，減少共有人所受損害，當不失為裁判分割斟酌之一種原則（最高法
    院八十二年台上字第一九九Ｏ號裁判要旨參照）。查系爭土地類似梯形，西側面
    鄰新興路為主要通聯道路，南側毗鄰土地建有廠房使用，東側則面鄰寬約二米八
    之柏油路面既成巷道。土地利用及潛在經濟價值亦必以鄰接新興路鄰路面寬多寡
    為斷。依上訴人於原審提出之「分耕管理圖」，乙○○、丙○○分管之土地位於
    系爭土地之南側，並未面臨新興路。兩造所提分割方案，均考量以面臨新興路為
    橫向分割，並不主張直向分割。主要差異點在於上訴人乙○○、丙○○與被上訴
    人均爭取分得系爭土地之北側。故所應審究者，厥為兩者分割方案何者較符共有
    物之性質、經濟效益及全體共有人之利益。
四、查上訴人乙○○、丙○○於原審法院八十九年十二月六日言詞辯論時，主張依分
    耕現狀分割（詳原審卷第四三頁言詞辯論筆錄），同年月十二日提出之答辯狀所
    附之分割圖，仍為相同之主張（見原審卷第六十一頁分割圖）。按上訴人乙○○
    、丙○○之先人原管領占有耕作位置，位於系爭土地南側，且上訴人乙○○、丙
    ○○迄仍繼續耕作，原堅持須分得上開管領範圍土地，後始另行主張如附圖二所
    示之分割方案，足徵由上訴人乙○○、丙○○取得系爭土地南側部分，為其原先
    之考量。雖上訴人乙○○、丙○○主張毗鄰系爭土地北側之桃園縣八德市○○段
    二二六之二地號土地應有部分二分之一，現登記為其母吳陳玉蘭名下，毗鄰系爭
    土地東側之同段二二八、二三三之一、二三三地號土地伊等有應有部分各六分之
    一，有土地所有權狀影本附卷可憑，若伊分得系爭土地北側部分，可合併管理使
    用等語。然系爭土地與前揭二二八、二三三之一、二三三地號土地間，現有寬約
    二點八公尺之既成巷道柏油路面，該既成巷道並無法廢除，此亦為上訴人所不爭
    執。且前揭二二八、二三三之一、二三三地號土地，上訴人乙○○、丙○○合計
    僅有應有部分三分之一，故縱使其分得系爭土地之北側，亦無法與前述土地合併
    耕作使用，而二二六之二號土地面積僅五一四平方公尺，二分之一亦僅二五七平
    方公尺而已，合併耕作之經濟效益自屬有限。
五、次查系爭土地面鄰新興路面寬度為六十九．七公尺，若照上訴人所主張依附圖二
    方案分割，被上訴人戊○○取得部分鄰路面寬十．六公尺，被上訴人甲○○取得
    部分鄰路面寬十二．一公尺，上訴人丁○○○取得部分鄰路面寬八．三公尺，上
    訴人己○○取得部分鄰路面寬九．七公尺，上訴人乙○○、丙○○取得部分鄰路
    面寬二十九公尺。以被上訴人甲○○應有部分二十七分之十一，僅分得鄰路面寬
    十二．一公尺，顯然不公。再被上訴人甲○○、戊○○之應有部分合計為二十七
    分之十四，如僅取得鄰路面寬二十二．七公尺，顯然不合其應有部分之比例，益
    見此分割方案對於被上訴人而言甚不公平，要難採取。而依被上訴人所主張附圖
    一方案分割，被上訴人戊○○取得部分鄰路面寬十．六五公尺，甲○○取得部分
    鄰路面寬二十三．二公尺，上訴人丁○○○取得部分鄰路面寬十．九公尺，上訴
    人己○○取得部分鄰路面寬九公尺，上訴人乙○○、丙○○取得部分鄰路面寬十
    五．九五公尺。被上訴人甲○○、戊○○合計取得鄰路面寬三十三．八五公尺，
    仍少於路寬半數三十四．八五公尺。雖上訴人乙○○、丙○○依此取得部分鄰路
    面寬十五．九五公尺，略少於其應有部分之比例。然就上訴人乙○○、丙○○而
    言，取得位置約略占在原耕作管領範圍，且土地四至完整，鄰路寬亦足敷農機進
    出使用，如加計上訴人丁○○○、己○○部分，合計取得部分鄰路面寬達三十五
    ．八五公尺，超過系爭土地毗鄰新興路總路寬半數。另上訴人丁○○○、己○○
    依此各自取得土地部分亦屬完整，面寬相當可避免分得土地過於狹長不符經濟利
    用效益，堪認被上訴人主張之分割方案，尚屬符合土地之使用現狀、經濟效用及
    兼顧兩造之公平、利益原則。
六、原判決斟酌土地之使用現狀、經濟效用及兼顧兩造之公平、利益原則，增進共有
    物之經濟效益，並兼顧兩造之利益，為如該判決附圖一所示之方案分割（按上訴
    人乙○○、丙○○於原審法院九十一年四月十七日言詞辯論時，表示伊二人願繼
    續維持共有），並酌量情形，命兩造依其應有部分比例負擔訴訟費用，認事用法
    並無違誤。上訴意旨指摘原判決不當，求予廢棄改判，為無理由，應予駁回。
據上論結，本件上訴為無理由，依民事訴訟法第四百四十九條第一項、第七十八條、
第八十五條第一項但書，判決如主文。
中      華      民      國    九十二    年      二      月     十八     日
                                        民事第十二庭
                                            審判長法  官  林  丁  寶
                                                  法  官  高  鳳  仙
                                                  法  官  陳  博  享
右正本係照原本作成。
如不服本判決，應於收受送達後二十日內向本院提出上訴書狀，其未表明上訴理由者
，應於提出上訴後二十日內向本院補提理由書狀（均須按他造當事人之人數附繕本）
上訴時應提出委任律師或具有律師資格之人之委任狀；委任有律師資格者，另應附具
律師資格證書及釋明委任人與受任人有民事訴訟法第四百六十六條之一第一項但書或
第二項（詳附註）所定關係之釋明文書影本。
中      華      民      國    九十二    年      二      月    二十一    日
                                                  書記官  鄭  麗  兒
附註：
民事訴訟法第四百六十六條之一（第一項、第二項）：
對於第二審判決上訴，上訴人應委任律師為訴訟代理人。但上訴人或其他法定代理人
具有律師資格者，不在此限。
上訴人之配偶、三親等內之血親、二親等內之姻親，或上訴人為法人、中央或地方機
關時，其所屬專任人員具有律師資格並經法院認為適當者，亦得為第三審訴訟代理人
。


司法院資訊處製作；財團法人民間司法改革基金會備份。
